【裁判字號】    90,訴,179
【裁判日期】    900907
【裁判案由】    交還土地
【裁判全文】
臺灣彰化地方法院民事判決  九十年度訴字第一七九號
    原      告  乙○○
                丁○○
    法定代理人  戊○○○
                辛○○
    訴訟代理人  朱坤棋律師
    複  代理人  甲○○
    被      告  庚○○
                己○○
                丙○○
右當事人間交還土地事件，本院判決如左：
    主    文
被告己○○應將坐落彰化縣大村鄉○○段犁頭厝小段第八二之七地號、同小段第八二
之六地號、及同小段第八二之三等地號如附圖所示Ｄ部分面積０‧００二八公頃土地
上之鐵架房屋及Ｅ、Ｆ、Ｇ、Ｈ部分面積依序為０‧０００八公頃、０‧００一六公
頃、０‧０００九公頃及０‧０００一公頃土地上之鐵架造起重器拆除，並將上開土
地交還原告乙○○。
被告庚○○應將坐落同右小段第八二之八地號如附圖所示Ｂ部分面積０‧００一０公
頃土地上之加強磚造二層房屋拆除，被告己○○應將Ｃ部分面積０‧０一六四公頃土
地上之鐵造房屋拆除，並均將上開土地交還原告丁○○。
被告己○○應遷離前開如附圖所示Ｂ部分之建物。
被告丙○○應遷離前開如附圖所示Ｃ、Ｄ部分之建物。
訴訟費用由被告己○○負擔二一四分之一九二、被告丙○○負擔二一四分之一一三，
被告庚○○負擔二一四分之五。
    事    實
甲、原告方面：
  一、聲明：如主文所示。
  二、陳述：
  （一）緣坐落彰化縣大村鄉○○段犁頭厝小段八二之三地號、同小段八二之六地號
        及同小段八二之七地號等三筆土地為原告乙○○所有，為被告己○○占用如
        附圖所示Ｄ、Ｅ、Ｆ、Ｇ、Ｈ部分，面積依序為０‧００二八公頃、０‧０
        ００八公頃、０‧００一六公頃、０‧０００九公頃及０‧０００一公頃之
        土地，搭建鐵架造房屋及鐵架造起重器，而前揭鐵架造房屋目前係丙○○使
        用，致嚴重侵害原告乙○○之合法權益，爰依民法第七百六十七條之規定，
        請求被告己○○將占用系爭土地如附圖所示Ｄ、Ｅ、Ｆ、Ｇ、Ｈ部分之鐵架
        房屋及鐵架造起重器拆除，並請求被告丙○○遷離如附圖所示Ｄ部分之建物
        。
  （二）坐落同右小段第八二之八地號土地為原告丁○○所有，惟被告庚○○占用前
        揭土地如附圖所示Ｂ部分土地，面積０‧００一０公頃土地建築加強磚造建
        物，而上開建物目前由己○○使用，又被告己○○並占用原告所有如附圖所
        示Ｃ部分、面積０‧０一六四公頃之土地搭建鐵架房屋，並將該鐵架房屋借
        予被告丙○○使用，已嚴重侵害原告丁○○之合法權益，爰依民法第七百六
        十七條之規定，請求被告庚○○應將坐落同右小段第八二之八地號如附圖所
        示Ｂ部分面積０‧００一０公頃土地上之加強磚造二層房屋拆除，被告己○○應遷離該如附圖所示Ｂ部分建物，並將Ｃ部分面積０‧０一六四公頃土地
        上之鐵造房屋拆除，被告丙○○並應遷離其所占用如附圖所示Ｃ部分之建物
        。
  三、證據：提出土地登記謄本四紙、戶籍謄本一紙等件為證，並聲請履勘現場及函
      請彰化縣稅捐稽徵處調取房屋稅籍資料。
乙、被告庚○○方面：
    被告庚○○未於言詞辯論期日到場，惟據其於準備程序中之聲明及陳述略稱：
  一、聲明：求為適當之判決。
  二、陳述：
  （一）同小段八十二之九地號土地係訴外人劉洙柏土地，編號所示Ａ、Ｂ建物有分
        成左右兩邊，面對房屋右邊是我的，現在被告己○○在住，編號Ｃ、Ｄ部分
        之鐵皮屋是被告己○○蓋的，被告丙○○在使用，編號Ｅ至Ｈ之起重器及天
        車是被告己○○所蓋及使用。
  （二）系爭土地原係彰化縣大村鄉○○段梨頭厝小段八二之三地號土地，並為原告
        及被告之父親劉洙柏等人所共有，當初就該筆土地於台灣高等法院台中分院
        八十八年度上易字第二九號請求分割共有物事件成立和解時，兩造均同意被
        告之父親劉洙柏分到三角形的地，但條件是不要打到如附圖Ｂ所示之房子。
        惟無法證明。
  （三）伊建築房屋時，系爭土地係由兩造共有，原告丁○○即知道伊有占用此部分
        土地，但並無反對。
  三、證據：提出台灣高等法院台中分院八十八年度上易字第二九號分割共有物事件
      和解筆錄及其所附複丈成果圖、大村鄉鄉長出具函文二紙等件為證。
丙、被告丙○○部分：
    被告丙○○未於言詞辯論期日到場，惟據其於準備程序中之聲明及陳述略稱：
  一、聲明：求為適當之判決。
  二、陳述：複丈成果圖上如附圖所示之Ｃ、Ｄ部分之建物係被告己○○借予伊使用
      ，目前居住該處，並賣麵為生。
丁、被告己○○部分：
    被告己○○未於準備期日及言詞辯論期日到場，亦未以書狀為任何聲明及陳述。
    理    由
一、本件被告均未於言詞辯論期日到場，核無民事訴訟法第三百八十六條各款所列情
    形，爰依原告之聲請，由其一造辯論而為判決。
二、原告主張坐落彰化縣大村鄉○○段犁頭厝小段八二之三地號、同小段八二之六地
    號及同小段八二之七地號等三筆土地為原告乙○○所有，惟遭被告己○○占用如
    附圖所示Ｄ、Ｅ、Ｆ、Ｇ、Ｈ部分，面積依序為０‧００二八公頃、０‧０００
    八公頃、０‧００一六公頃、０‧０００九公頃及０‧０００一公頃之上開土地
    ，搭建鐵架造房屋及鐵架造起重器，而前揭鐵架造房屋目前係丙○○使用，又坐
    落同右小段第八二之八地號土地為原告丁○○所有，惟被告庚○○占用前揭土地
    如附圖所示Ｂ部分、面積０‧００一０公頃土地建築加強磚造建物，而上開建物
    目前由己○○使用，又被告己○○並占用原告所有如附圖所示Ｃ部分、面積０‧
    ０一六四公頃之土地搭建鐵架房屋，現借予被告丙○○使用中等情，業據其提出
    土地登記謄本為證，並經本院囑託員林地政事務所派員測量，並製有勘驗筆錄及
    員林地政事務所於九十年五月一日以九０員地二字第二八二０號函所附之複丈成
    果圖（即前述之附圖）在卷可稽，本院復依原告之聲請向彰化縣稅捐稽徵處函查
    彰化縣大村鄉○○村○○路一二七之二號房屋（即如附圖所示Ｂ部分之房屋）之
    稅籍資料，前揭房屋之納稅義務人係被告庚○○，有該處員林分處以九十彰稅員
    分二字第九００一七三七九號函所附之查詢表附卷可參，上情並為被告庚○○、
    丙○○所自承，而被告己○○迄於本院言詞辯論終結前均未到庭爭執，堪信原告
    此部分之主張為真實。
三、至被告庚○○辯稱於系爭土地原為彰化縣大村鄉○○段梨頭厝小段八二之三地號
    土地，為原告及被告之父親劉洙柏等人所共有，係於八十八年間就上開土地以台
    灣高等法院台中分院八十八年度上易字第二九號分割共有物事件將上開土地分割
    ，原告等人始取得同段八二之三、八二之六至八二之八地號土地，而伊建築附圖
    Ｂ所示之上開房屋時，上開土地尚屬原告及被告之父親劉洙柏等人所共有，原告
    丁○○即已知情，並同意其建築，且於兩造就系爭土地分割共有物事件成立和解
    筆錄時，原告丁○○亦同意不拆除其房屋云云，並提出和解筆錄為證。惟查，系
    爭土地原為彰化縣大村鄉○○段梨頭厝小段八二之三地號土地，為原告及被告之
    父親劉洙柏等人所共有，於八十八年五月二十日以台灣高等法院台中分院八十八
    年度上易字第二九號分割共有物事件，以訴訟上和解分割而得，有被告庚○○提
    出之和解筆錄在卷可稽，惟按分割共有物之效力，係採移轉主義，各共有人由於
    彼此互相移轉，讓與部分權利，使原有之共有關係消滅，各共有人因分割而成為
    單獨所有人，是被告庚○○雖於分割系爭土地前即建有附圖Ｂ所示之建物，惟其
    所占用之系爭八二之八地號土地既因分割而使原告丁○○取得單獨之所有權，其
    餘共有人自負有移轉並交付其所占用部分於原告丁○○之義務，自難以其於分割
    前即於該地建築而認其有合法占用之權源，又觀諸上開和解筆錄之內容，亦未提
    及原告丁○○同意不拆除其所占用之房屋，且上情亦為其所否認，而被告庚○○
    迄於本院言詞辯論終結前復未舉證以實其說，是其所辯云云，尚難以採信，準此
    ，被告等就前開占用之土地，係為無權占用關係，堪以認定。
四、按所有人對於無權占有或侵奪其所有物者，得請求返還之，對於妨害其所有者，
    得請求除去之，民法第七百六十七條前段及中段亦有明定。本件原告二人既為系
    爭土地之所有權人，而被告庚○○無權間接占用系爭土地如附圖所示Ｂ部分搭建
    加強磚造建物並借予被告己○○使用，被告己○○無權間接占用如附圖所示Ｃ、
    Ｄ部分之土地而在其上搭建鐵架房屋，並借予被告丙○○使用，並直接占用如附
    圖所示Ｅ、Ｆ、Ｇ、Ｈ搭建鐵架造起重器，已如前述，從而，原告本於民法第七
    百六十七條之所有物返還請求權，訴請被告己○○應將坐落彰化縣大村鄉○○段
    犁頭厝小段第八二之七地號、同小段第八二之六地號、及同小段第八二之三等地
    號如附圖所示Ｄ部分面積０‧００二八公頃土地上之鐵架房屋及Ｅ、Ｆ、Ｇ、Ｈ
    部分面積依序為０‧０００八公頃、０‧００一六公頃、０‧０００九公頃及０
    ‧０００一公頃土地上之鐵架造起重器拆除，並將上開土地交還原告乙○○；被
    告庚○○應將坐落同右小段第八二之八地號如附圖所示Ｂ部分面積０‧００一０
    公頃土地上之加強磚造二層房屋拆除，被告己○○應將Ｃ部分面積０‧０一六四
    公頃土地上之鐵造房屋拆除，並均將上開土地交還原告丁○○；被告己○○並應
    遷離前開如附圖所示Ｂ部分之建物；被告丙○○應遷離前開如附圖所示Ｃ、Ｄ部
    分之建物乙節，核屬於法有據，應予以准許。
五、據上論結，原告之訴為有理由，依民事訴訟法第三百八十五條第一項前段、第八
    十五條第一項但書、第七十八條，判決如主文。
中      華      民      國    九十    年      九      月      七      日
                                    臺灣彰化地方法院民事第二庭
                                        審判長法      官  羅  培  昌
                                              法      官  黃  倩  玲
                                              法      官  黃  齡  玉
右為正本係照原本作成。
如對本判決上訴須於判決送達後廿日內向本院提出上訴狀。
                                              法院書記官  張  清  秀
中      華      民      國    九十    年      九      月      七      日


司法院資訊處製作；財團法人民間司法改革基金會備份。
